臺灣高等法院臺南分院民事判決　100年度上字第103號
上　訴　人　楊　珍
訴訟代理人　陳振榮　律師
　　　　　　蔡碧仲　律師
上　一　人
複 代理 人　李嘉苓　律師
被 上訴 人　楊茂雄
訴訟代理人　郁旭華　律師
被 上訴 人　林淑賢
上列當事人間確認債權不存在等事件，上訴人對於中華民國100
年4月26日臺灣嘉義地方法院第一審判決（99年度訴字第384號）
，提起上訴，本院於100年9月27日言詞辯論終結，判決如下：
    主  文
上訴駁回。
第二審訴訟費用由上訴人負擔。
    事實及理由
甲、上訴人方面：
一、聲明：
    (一)原判決廢棄。
    (二)確認被上訴人楊茂雄對於上訴人新台幣（下同）300萬元
      之連帶債權不存在。
    (三)被上訴人楊茂雄就坐落嘉義縣大埔鄉○○段1325之248地
      號土地，於民國（下同）83年7月26日設定登記之本金最
      高限額360萬元之抵押權應予塗銷。
    (四)確認被上訴人林淑賢就坐落嘉義縣大埔鄉○○段1325之24
      9地號土地，於83年7月11日設定登記之本金最高限額300
      萬元之抵押權不存在。
    (五)被上訴人林淑賢就坐落嘉義縣大埔鄉○○段1325之249地
      號不動產設定之本金最高限額300萬元之抵押權應予塗銷
      。
    (六)第一、二審訴訟費用由被上訴人負擔。
二、除引用原審陳述及證據外，另補陳：
（一）本件當初係為設定抵押權予訴外人鄭文裕，上訴人從未同
      意提供系爭二筆土地予被上訴人二人設定抵押權。訴外人
      鄭文裕雖已交付買賣價金予上訴人，然鄭文裕尚非系爭二
      筆土地之所有權人，而鄭文裕與被上訴人二人未經上訴人
      之同意，即擅以系爭二筆土地設定抵押權，分別以被上訴
      人二人為抵押權人，上訴人不予承認；且鄭文裕與被上訴
      人楊茂雄竟以上訴人名義為抵押權登記之義務人兼連帶保
      證人，該抵押權債權證明文件係偽造上訴人名義所為，致
      上訴人擔負連帶保證之債務，自有提起本件確認之訴之利
      益。
（二）上訴人於83年間將其所有坐落於嘉義縣大埔鄉○○段1325
      之248地號、林地目、面積1,081平方公尺之土地（下稱A
      土地）及同段1325之249地號、旱地目、面積553平方公尺
      之土地（下稱B土地）先後出賣予訴外人鄭文裕。惟因買
      賣土地當時之法令限制，農地僅能出賣予自耕農，雙方約
      定將土地設定抵押權予鄭文裕，作為其購買土地之保障，
      上訴人乃依約定交付相關產權移轉資料及抵押權設定契約
      書予鄭文裕。詎鄭文裕於受領相關產權移轉資料後，卻未
      為土地移轉登記，竟偽造其簽名及印章書立不實借據；並
      擅於抵押權設定契約書中載明被上訴人楊茂雄、林淑賢為
      抵押權人，致上訴人背負莫需有之債務。
（三）本件上訴人起訴主張未擔任鄭文裕借款之連帶保證人，且
      無積欠被上訴人二人債務，亦未同意將系爭土地設定抵押
      權予被上訴人等，兩造間無設定系爭抵押權物權行為之合
      意，該設定抵押權之契約不成立，則系爭抵押權自不存在
      ，且系爭抵押權所擔保債權亦不存在，本件為確認法律關
      係不存在之消極確認之訴，被上訴人二人對其主張與訴外
      人鄭文裕有金錢借貸關係存在並以系爭抵押權為擔保一事
      ，自應就有借貸意思表示互相一致及被上訴人有金錢之交
      付等事實負舉證之責任。惟：
    (一)被上訴人二人所提之債權證明文件（楊茂雄提出借據、林
      淑賢提出本票）皆無從認定上開事實，原審判決未查，逕
      駁回伊原審之訴，自有未當。
    (二)被上訴人楊茂雄所設定抵押權之存續日期為「自83年7月
      22日至83年10月22日」；清償日期、利率、遲延利息、違
      約金皆「依照契約約定」。則依被上訴人楊茂雄所提借據
      ，已明確約定相關事項，然被上訴人楊茂雄卻無法說明「
      鄭文裕清償期屆至後有無清償」、「鄭文裕清償多少款項
      」、「為何清償期屆至的10多年後才聲請拍賣抵押物」、
      「鄭文裕有無支付利息、遲延利息、違約金，支付多少」
      等情，顯與常理不合。
    (三)被上訴人林淑賢所設定抵押權之存續日期為「自83年7月7
      日至83年10月7日」；清償日期、利率、遲延利息、違約
      金皆「依照契約約定」。被上訴人林淑賢雖已提出票據，
      然被上訴人林淑賢卻無法說明「其與鄭文裕間有關清償日
      期、利率、遲延利息、違約金之約定內容為何」、「鄭文
      裕清償期屆至復有無清償」、「鄭文裕清償多少款項」、
      「鄭文裕有無支付利息、遲延利息、違約金，支付多少」
      等情，顯與常理不合；況被上訴人林淑賢於前次庭期自認
      「借款當時人在國外……」等語，益證其與鄭文裕間無「
      金錢之交付事實」。
（四）被上訴人楊茂雄所提借據非但無法證明有「金錢之交付事
      實」，且有諸多疑點，依一般經驗法則而言，抵押權人不
      可能對於抵押人身分毫無所悉或素未謀面之情形下，即出
      借款項，尤其本件所設定之債權額又非小數，豈有在未確
      認抵押權人身分前，逕予設定抵押權之理？況該抵押權與
      系爭從屬債權多有矛盾，足顯被上訴人楊茂雄早已知悉系
      爭借款不存在、抵押權登記亦非實在，卻聲請裁定拍定抵
      押物，其矛盾點說明如下：
    (一)被上訴人楊茂雄所提之借據借款日為83年7月27日，然抵
      押權設定登記卻係83年7月26日，抵押權設定日竟早於債
      權發生日，有違抵押權之從屬性，該抵押權應予塗銷。
    (二)被上訴人楊茂雄所提之借據還款期限係自83年7月27日至
      83年10月26日止，然抵押權設定契約書所載權利存續期間
      為83年7月22日至83年10月22日，兩者亦有矛盾。
    (三)被上訴人楊茂雄所提之借據借款金額為300萬元，然抵押
      權設定契約書所載之債權額為360萬元。
    (四)被上訴人楊茂雄所提之借據還款期限係自83年7月27日至8
      3年10月26日止，然被上訴人楊茂雄聲請裁定拍賣抵押物
      之聲請狀卻載「相對人（楊珍）於民國83年7月23日向聲
      請人借款新台幣參佰萬元正，約定民國83年10月22日償還
      ……」；又被上訴人楊茂雄所提借據上之楊珍身分為連帶
      保證人，被上訴人楊茂雄卻於該聲請狀上表明係「相對人
      （楊珍）於民國83年7月23日向聲請人借款」，亦彰顯被
      上訴人楊茂雄之破綻。
    (五)上訴人於83年7月23日出境，至同年月30日始返抵國門，
      被上訴人楊茂雄所提出之借據時間載為83年7月27日，該
      借據上「楊珍」之簽名顯係遭偽簽，被上訴人楊茂雄以此
      作為民事聲請拍定抵押物之依據，顯然違法。
（五）被上訴人林淑賢所提本票非但無法證明有「金錢之交付事
      實」，且有諸多疑點：
    (一)被上訴人林淑賢所提之本票發票日為83年7月13日，然抵
      押權設定登記卻係83年7月7日，抵押權設定日竟早於債權
      發生日，有違抵押權之從屬性。
    (二)被上訴人林淑賢所提之本票到期日係83年10月12日，然抵
      押權設定契約書所載權利存續期間為83年7月7日至83年10
      月7日，兩者亦有矛盾。
    (三)被上訴人林淑賢所提之本票票面金額為250萬，然抵押權
      設定契約書所載之債權額為300萬。
    (四)被上訴人林淑賢所提本票之發票人為鄭文裕，並非伊，被
      上訴人林淑賢如何拿鄭文裕開立之本票作為設定抵押權之
      債權？
（六）原審判決推論多有速斷之處，且未詳酌他情，並不可採：
    (一)刑事警察局鑑定結果雖稱系爭借據上之上訴人印文與上訴
      人所有之印文相符云云，然伊確實未曾在系爭借據上親自
      蓋印，亦未簽名，也未曾與訴外人鄭文裕向被上訴人楊茂
      雄借款。
    (二)原審判決稱：本院乃依肉眼比對……顯見被上訴人楊茂雄
      所提借據其連帶保證人楊珍之簽名，確實係由上訴人親筆
      所書云云，令人難以信服，蓋法院相關人員並非筆跡鑑定
      專家，亦無筆跡鑑定之機器設備，單憑依肉眼判斷筆跡真
      假，如何具備準確性？
    (三)原判決另稱：上訴人……直至鄭文裕依買賣契約所得行使
      之標的物所有權移轉請求權罹於15年之消滅時效後之99年
      5月31日，始赫然發現遭不實設定抵押權，而提起本訴，
      箇中緣由為何，實令人生疑云云，此實屬原審判決多心了
      ，此中並無令人生疑之處，蓋：(1)上訴人若真有心避開時
      效，早於98年時即應提起本訴，且如前所述，其係於99年
      始收受被上訴人楊茂雄聲請拍賣抵押物裁定，因而才提起
      本訴。(2)依民法第880條規定，時效完成後須再經過5年始
      得塗銷抵押權，伊若係有心人，會等到20年，不會於收受
      拍賣抵押物裁定後起訴。
乙、被上訴人楊茂雄方面：
一、聲明：
    (一)上訴人之上訴駁回。
    (二)訴訟費用由上訴人負擔。
二、除引用原審陳述及證據外，對上訴人之上訴，提出辯解如下
    ：
（一）上訴理由指被上訴人楊茂雄未盡舉證責任云云，並不足採
      。被上訴人楊茂雄於原審業提出(1)83年7月27日借款人鄭
      文裕、連帶債務人楊珍、借款金額300萬元之借據原本1紙
      ；(2)83年7月22日權利人楊茂雄、義務人兼債務人楊珍、
      擔保權利總金額360萬元之抵押權設定契約書原本1紙（見
      原審卷第112頁），供原審送請鑑定，復經內政部警政署
      刑事警察局鑑定結果，認上開借據及土地建築改良物抵押
      權設定契約書原本上所蓋「楊珍」印文，與上訴人楊珍之
      90年11月7日、90年11月7日、91年3月5日、97年l月14日
      、98年8月5日、99年3月2日印鑑登記證明申請書等件原本
      上之「楊珍」印文相符等情，有鑑定報告書在原審卷可憑
      ，足證上開借據及抵押權設定契約書原本均為真正。是以
      ，上開2份文書既為真正，且為被上訴人楊茂雄確實持有
      ，則上開借據及抵押權設定契約書所彰顯之內容，即鄭文
      裕向被上訴人楊茂雄借款300萬元、上訴人為上述借款之
      連帶債務人及上訴人同意設定系爭抵押權與被上訴人楊茂
      雄之諸事實，均為真正。被上訴人楊茂雄業就其主張之上
      開事實，俱舉證為真正。
（二）上訴理由另以：依一般經驗法則，抵押權人不可能對於抵
      押人身分毫無所悉或素未謀面，即出借款項；況上開借據
      所載日期、金額，均與抵押權設定契約書所載之日期、金
      額，有所不符；且被上訴人楊茂雄於聲請拍賣抵押物時所
      具之聲請狀係載相對人（楊珍）於83年7月23日向聲請人
      借款等語，有所破綻；而上訴人於83年7月27日不在國內
      ，上開借據上「楊珍」之簽名顯係遭偽簽等情為由，亦不
      足為其有利之認定：
    (一)抵押權人在乎者，乃擔保品即抵押標的物之價值是否足以
      擔保其債權。至於抵押人之身分如何？是否曾謀面？均在
      所不問。
    (二)又上開借據所載日期，固與抵押權設定契約書所載之日期
      ，有所差異。惟其差異日數甚小，且兩造間僅此系爭一筆
      債權債務關係，別無其他金錢及設定抵押權關係存在，是
      以，上開借據所載債權與系爭抵押所擔保之債權，依卷內
      資料綜合判斷，應堪認定具同一性。
    (三)再上開借據所載之借款金額為300萬元，故設定抵押權時
      ，依一般交易慣例，以債權額之1.2倍，即360萬元，作為
      設定之債權額，亦所在多見，不足為怪。
    (四)至被上訴人楊茂雄於原審業表明：伊於聲請拍賣抵押物時
      所具之聲請狀係委託非專業人士所撰，故其內容引用一般
      例稿而有所誤會等語。上訴理由略謂此亦彰顯被上訴人楊
      茂雄之破綻云云，尚有誤會。
    (五)上訴人固於83年7月23日出境，於同年月30日返國，而上
      開借據所載製作日期為83年7月27日。惟上開借據既為真
      正，俱如前述，是以，上訴人應係於上開出境日前或返國
      後於上開借據上簽名用印，況被上訴人楊茂雄並非主張上
      訴人係於83年7月27日於上開借據上簽名用印，且上開借
      據之主要義務人為借款人鄭文裕，故上開借據所載之製作
      日期83年7月27日，應係訴外人鄭文裕所填寫。
（三）又文書之真偽，得依核對筆跡或印跡證之。核對筆跡或印
      跡，適用關於勘驗之規定。受訴法院、受命法官或受託法
      官於勘驗時得命鑑定人參與，民事訴訟法第359條第l項、
      第3項、第365條定有明文。由上開規定可知，法院之法官
      即有權為核對筆跡之勘驗，且無「應」由鑑定人參與之強
      制規定。是以，上訴人質疑原審法官核對其筆跡之準確性
      云云，亦屬無據。
丙、被上訴人林淑賢方面：
一、聲明：
    (一)上訴人之上訴駁回。
    (二)訴訟費用由上訴人負擔。
二、陳述及證據：當初是訴外人鄭文裕以系爭B土地向伊之母林
    黃意真借款250萬元，除簽發同面額本票為擔保外，並以該
    筆土地設定抵押權予伊等語；並提出鄭文裕於83年7月13日
    簽發之本票、B土地之他項權利證明書及抵押權設定契約書
    。
丁、本院依職權調取臺灣嘉義地方法院（下稱嘉義地院）99年度
    司拍字第28號、99年度抗字第12號拍賣抵押物案卷宗。
戊、得心證之理由：
一、按確認法律關係之訴，非原告有即受確認判決之法律上利益
    者，不得提起之，民事訴訟法第247條第1項前段定有明文。
    又所謂即受確認判決之法律上利益，係指因法律關係之存否
    不明確，致原告在私法上之地位有受侵害之危險，而此項危
    險得以對於被告之確認判決除去之者而言，故確認法律關係
    成立或不成立之訴，苟具備上開要件，即得謂有即受確認判
    決之法律上利益（最高法院42年台上字第1031號判例參照）
    。本件被上訴人楊茂雄以對於上訴人楊珍有抵押債權為由，
    聲請嘉義地院為拍賣抵押物裁定並經確定在案（參見嘉義地
    院99年度司拍字第28號、99年度抗字第12號卷附民事裁定）
    ，而上訴人否認系爭抵押債權之債權存在，且提起本件之訴
    ，如獲勝訴確定判決，得排除被上訴人楊茂雄行使系爭抵押
    權之危險；同理，另被上訴人林淑賢對於上訴人名下另筆土
    地，亦有300萬元抵押權之存在，雖其尚未聲請拍賣抵押物
    ，但上訴人提起本件之訴，否認其抵押權存在，亦得排除被
    上訴人林淑賢將來行使系爭抵押權之危險，上訴人對渠等二
    人提起本件之訴，即有受確認判決之法律上利益，合先敘明
    。
二、次按確認法律關係不存在之訴，如被告主張其法律關係存在
    時，應由被告負舉證責任（最高法院42年台上字第170號判
    例參照）。本件上訴人於原審起訴請求確認被上訴人楊茂雄
    對上訴人之300萬元債權不存在、被上訴人林淑賢對於上訴
    人所有坐落嘉義縣大埔鄉○○段1325之249地號土地設定之
    300萬元抵押權不存在，被上訴人二人均主張上開債權、抵
    押權存在而否認上訴人之主張，故被上訴人二人對於渠等債
    權、抵押權之存在，即應負舉證責任。
三、查被上訴人楊茂雄、林淑賢對於渠等抵押債權、抵押權之存
    在，已分別提出83年7月27日之借據原本（借款人名義為鄭
    文裕、連帶債務人名義為上訴人）、83年7月22日之A土地抵
    押權設定契約書原本（抵押權人被上訴人楊茂雄，見原審卷
    第113至115頁）；鄭文裕於83年7月13日簽發面額250萬元之
    本票、B土地之他項權利證明書及抵押權設定契約書原本（
    抵押權人被上訴人林淑賢，見原審卷第55至57頁）。被上訴
    人林淑賢就系爭抵押權設定之緣由，據其於原審所陳，係鄭
    文裕向其母林黃意真借款250萬元，為擔保該筆債務，乃由
    鄭文裕簽發同面額本票，並將B土地設定抵押權予伊等語在
    卷（見原審卷第52頁）。上訴人雖否認於前揭83年7月27日
    借據之連帶債務人欄簽名用印，亦否認有授權鄭文裕將A土
    地、B土地分別設定360萬元、300萬元抵押權予被上訴人楊
    茂雄、林淑賢之事實。惟經原審分別向嘉義縣大埔鄉戶政事
    務所、台灣銀行永康分行調取原告印鑑證明歷次變更申請資
    料、離婚登記相關資料及開戶資料等，分據以嘉義縣大埔鄉
    戶政事務所99年11月25日嘉大鄉戶字地0000000000號、台灣
    銀行永康分行99年11月30日永康密字第09950014751號函文
    檢送離婚申請書、離婚同意書（均作成於84年4月15日）、
    86年9月8日上訴人印鑑登記證明申請書、90年11月7日上訴
    人印鑑登記申請書、90年11月7日上訴人印鑑登記證明申請
    書、91年3月5日上訴人印鑑登記證明申請書、97年1月14日
    上訴人印鑑登記證明申請書、98年8月5日上訴人印鑑登記證
    明申請書、99年3月2日上訴人印鑑登記證明申請書、99年4
    月30日上訴人印鑑變更登記申請書等件原本（見原審卷第85
    至94頁）；台灣銀行83年8月2日開戶綜合存款印鑑卡、台灣
    銀行83年8月17日變更印鑑綜合存款印鑑卡、83年8月17日存
    戶更換取款印鑑申請書等件原本（見原審卷第98至100頁）
    。再將前開文件原本與被上訴人楊茂雄所提上開借據、土地
    建築改良物抵押權設定契約書原本，連同上訴人提出其與訴
    外人胡復澗83年7月4日締結之不動產買賣契約書原本（見原
    審卷第61至62頁），送請內政部警政署刑事警察局鑑定結果
    ：(1)戊類樣本即被上訴人楊茂雄提出之借據、土地建築改良
    物抵押權設定契約書原本上所蓋「楊珍」印文，與丁類樣本
    編號2至7即90年11月7日上訴人印鑑登記證明申請書、90年
    11月7日上訴人印鑑登記證明申請書、91年3月5日上訴人印
    鑑登記證明申請書、97年1月14日上訴人印鑑登記證明申請
    書、98年8月5日上訴人印鑑登記證明申請書、99年3月2日上
    訴人印鑑登記證明申請書等件原本上之「楊珍」印文相符，
    (2)筆跡部分則依現有資料無法鑑定（見原審卷第141至142頁
    ）。
四、原審再依前揭鑑定書建議，請上訴人查報其行動電話號碼、
    信用卡發卡銀行、設有帳戶之金融機構名稱、任職公司名稱
    以利取得上訴人其他筆跡資料續送鑑定。但依上訴人所陳報
    ，分別向嘉義縣水上地政事務所、嘉義後備指揮部調取上訴
    人82年6月間申請「水地圖謄字第6538號」地籍圖謄本、83
    年7月間代理他人申請「水地圖謄字第7401號」、「嘉上地
    謄字第18224號」地籍圖、土地登記謄本時所書全部申請資
    料；上訴人任職嘉義後備指揮部大埔鄉輔導中心秘書時，82
    年間參加指揮部主任秘書會報會議之會議簽到、紀錄等文件
    ；嗣均據函覆：該等資料因已逾保存期限辦理銷毀，無法提
    供等情（見原審卷第152頁、第163頁所附覆函）。惟按文書
    之真偽，得依核對筆跡或印跡證之。核對筆跡或印跡，適用
    關於勘驗之規定。受訴法院、受命法官或受託法官於勘驗時
    得命鑑定人參與，民事訴訟法第359條第l項、第3項、第365
    條定有明文。由上開規定可知，承辦法官即有權為核對筆跡
    之勘驗，且無「應」由鑑定人參與之強制規定。原審於上開
    鑑定方法已窮，乃依上開規定親自以肉眼比對被上訴人楊茂
    雄所提83年7月27日借據原本連帶債務人欄「楊珍」簽名字
    跡（見原審卷第113頁），與前述離婚登記申請書原本、離
    婚同意書原本（原審卷第85、86頁）、印鑑登記證明申請書
    、印鑑登記申請書（原審卷第88至93頁）、綜合存款卡、存
    戶更換取款印鑑申請書（原審卷第98至100頁）、上訴人所
    提83年7月4日（買受人胡復澗）不動產買賣契約書原本出賣
    人簽名欄「楊珍」簽名（原審卷第62頁）之字跡，經比對結
    果，被上訴人所提上開文件上之「楊珍」字跡，除與99年4
    月30日印鑑變更登記申請書上申請人欄「楊珍」簽名（原審
    卷第94頁）不符外，其運筆、勾勒、走勢，均有「楊」字之
    「木」偏旁右上角相連、「珍」字除「王」外之之右半部，
    下方三筆斜平行線以一筆直貫而下之明顯習慣；甚而「楊」
    字右半部之組成「日」、「一」、「勿」等字，除「日」字
    以外部分，往往以一筆勾勒而下再斜撇該字最後兩橫以完成
    之；而「珍」字之「王」偏旁，其三橫一豎有一豎向下往再
    往右上斜撇最後一橫之習性，顯見被上訴人楊茂雄所提借據
    其連帶保證人「楊珍」之簽名，確實係由上訴人親筆所書。
    嗣經本院再予以實際比對、審核，查無不當或有違經驗法則
    之處，上訴人一再否認此情，聲稱簽名遭人偽造云云，實不
    足採。
五、又按私文書經本人或其代理人簽名、蓋章或按指印或有法院
    或公證人之認證者，推定為真正，民事訴訟法第358條第1項
    定有明文。查被上訴人楊茂雄、林淑賢對於渠等抵押債權、
    抵押權之存在，已分別提出83年7月27日之借據原本（借款
    人名義為鄭文裕、連帶債務人名義為上訴人）、83年7月22
    日之A土地抵押權設定契約書原本（抵押權人被上訴人楊茂
    雄，見原審卷第113至115頁）；鄭文裕於83年7月13日簽發
    面額250萬元之本票、B土地之他項權利證明書及抵押權設定
    契約書原本（抵押權人被上訴人林淑賢，見原審卷第55至57
    頁）為證。而上訴人於上開文件上「楊珍」之簽名及印文，
    均為真正，已如前述，則上訴人空言否認，自不足採。又本
    院依聲請向華南商業銀行北台南分行調取被上訴人楊茂雄在
    該行之存戶帳號存款交易明細表，已顯示於83年7月27日出
    具借據之日，確有現金283萬8千元之提領，於同月25日另有
    現金50萬元之提領（見本院卷第60、62頁），被上訴人楊茂
    雄稱該部分即為借款予鄭文裕之款項，尚非無據。
六、又鄭文裕向上訴人購買系爭二筆土地後，就A土地之價金650
    萬元、B土地之價金150萬元均已付清，為上訴人自承在卷（
    見原審卷第5頁，本院卷第90頁）。則鄭文裕在付清地價之
    後，礙於法令限制無法立即辦理所有權移轉登記，但其基於
    資金周轉理由，以實質上為其所有之土地分別向被上訴人楊
    茂雄及被上訴人林淑賢之母林黃意真抵押借款，要屬合理之
    舉亦無違常情。就積欠林黃意真250萬元借款部分，係以132
    5之249地號土地設定抵押權，鄭文裕屆期不為清償，身為債
    權人之女之抵押權人林淑賢亦僅能拍賣該土地以賣得價金清
    償滿足林黃意真之債權，上訴人實質上既已將該地出售予鄭
    文裕，難認將因而遭受何等損害，自無不予同意之理。雖楊
    珍同時在83年7月27日借據上簽名為連帶保證人向被上訴人
    楊茂雄借款300萬元，但該地既以650萬元成交，且同時設定
    抵押權與被上訴人楊茂雄，約定之3個月清償期限屆至，如
    鄭文裕未依約清償借款，被上訴人對於該地實行抵押權加以
    拍賣，賣得價金支付本金、利息、遲延利息、違約金自當綽
    綽有餘，在此情形下，上訴人願意於借據簽名為連帶保證人
    ，亦不違背常情。
七、再參據系爭二筆土地抵押權設定時期均在83年7月間（見原
    審卷第64至65頁所附土地登記謄本），及依上訴人提出其與
    訴外人胡復澗於83年7月4日簽立坐落嘉義縣大埔鄉○○段13
    25之250號不動產買賣契約（原審卷第61至62頁），上訴人
    顯係同一時期出售前揭三筆土地。再依上訴人所提供1325之
    250地號手寫土地登記簿節本，及於99年4月28日列印之1325
    之250號土地謄本影本（見原審卷第131至132頁）可知，該
    地曾於84年3月9日登記擔保本金債權最高限額600萬元抵押
    權予胡復澗，嗣於90年12月13日法令開放農地移轉登記後即
    辦理所有權移轉登記予胡復澗。另依前開印鑑證明資料調取
    結果可知，上訴人於86年9月8日向嘉義縣大埔鄉戶政事務所
    申請印鑑證明，足見上訴人如為應訴外人鄭文裕之要求，就
    系爭二筆土地設定抵押權而交付之「楊珍」印鑑，至遲應於
    86年9月8日前已交還而由上訴人管領，足見上訴人持事應甚
    謹慎；且上訴人現仍為系爭二筆土地所有權登記名義人，則
    其以所有權人身分向地政事務所查詢該二筆土地，有無抵押
    權設定，自非困難；參以上訴人自承，其畢業於政戰學校專
    修學生班，等同大學畢業，又曾任嘉義後備指揮部大埔鄉輔
    導中心秘書（見原審卷第163頁嘉義後備指揮部覆函），依
    其學識與社會歷練，豈可能在土地遭人設定不實之抵押權登
    記後逾16年均未發現？且上訴人既於法令開放農地移轉限制
    後，旋即依約移轉上開大埔段1325之250號土地所有權予胡
    復澗，對於出售鄭文裕之系爭二筆土地何以未比照辦理，
    且對於系爭二筆土地抵押權人分別為被上訴人二人而非鄭文
    裕等情，長達16年未提異議，直至鄭文裕依買賣契約所得行
    使之標的物所有權移轉請求權罹於15年之消滅時效後之99年
    5月31日，始稱「赫然」發現遭「不實」設定抵押權，而提
    起本訴，已與社會常理、常情不合。
八、上訴人雖稱賣出土地後即長期居住大陸，故而對於鄭文裕擅
    自將系爭二筆土地分別設定抵押權與被上訴人二人毫無所悉
    云云。但經原審依職權調取上訴人83年1月1日起至99年6月1
    8日止之入出境紀錄，上訴人於出售土地後，雖於83年7月23
    日出境，但旋於同年月30日即返台，並停留一個多月，始又
    在同年9月1日出境；且據前開資料顯示，上訴人於上開期間
    多次入境返台，停留期間多達4月以上，甚且8個多月不在少
    數，有入出境資訊連結作業在卷可考（見原審卷第26至28頁
    ），況上訴人並於90年12月13日將上開大埔段1325之250地
    號土地所有權移轉予胡復澗，則其以常居大陸不知台灣事為
    由，推稱不知被上訴人二人為系爭二筆土地抵押權人云云，
    自不足採。
九、另上訴理由雖以：依一般經驗法則，抵押權人不可能對於抵
    押人身分毫無所悉或素未謀面，即出借款項；況上開借據所
    載日期、金額，均與抵押權設定契約書所載之日期、金額，
    有所不符；且被上訴人楊茂雄於聲請拍賣抵押物時所具之聲
    請狀係載相對人（楊珍）於83年7月23日向聲請人借款等語
    ，有所破綻；而上訴人於83年7月27日不在國內，上開借據
    上「楊珍」之簽名顯係遭偽簽云云。惟查：(1)抵押權人在乎
    者，乃擔保品即抵押標的物之價值是否足以擔保其債權。至
    於抵押人之身分如何？是否曾謀面？通常不一定予以聞問。
    (2)又上開借據所載日期，固與抵押權設定契約書所載之日期
    ，有所差異。惟其差異日數甚小，且上訴人與被上訴人楊茂
    雄間僅此系爭一筆債權債務關係，別無其他金錢及設定抵押
    權關係存在，是以，上開借據所載債權與系爭抵押所擔保之
    債權，依卷內資料綜合判斷，應堪認定具同一性。(3)上開借
    據所載之借款金額為300萬元，故設定抵押權時，依民法第
    861條第1項規定，抵押權所擔保之範圍包括原債權、利息、
    遲延利息、違約金及實行抵押權之費用，故於一般商業交易
    慣例，多以債權額之1.2倍，即原債權如為250萬元，即以30
    0萬元作為設定之債權額，原債權如為300萬元，即以360萬
    元作為設定之債權額，是上訴人就此已有誤會。(4)又被上訴
    人楊茂雄於原審即已表明：伊於聲請拍賣抵押物時所具之聲
    請狀係委託非專業人士所撰，故其內容引用一般例稿而有所
    誤會等語。上訴理由略謂此亦彰顯被上訴人楊茂雄之破綻云
    云，亦有誤會。(5)上訴人固於83年7月23日出境，於同年月
    30日返國，而上開借據所載製作日期為83年7月27日。惟上
    開借據既為真正，已如前述；是以，衡情上訴人應係於上開
    出境日前或返國後在上開借據上簽名用印，況被上訴人楊茂
    雄並非主張上訴人係於83年7月27日於上開借據上簽名用印
    ，且上開借據之主要義務人為借款人鄭文裕，故上開借據所
    載之製作日期83年7月27日，由訴外人鄭文裕所填寫，亦為
    合理之推論。因此，上訴人此部分所陳，仍不能採為有利於
    其之認定。
十、末按民事訴訟法採優勢證據原則，即依當事人所提證據，可
    能性大於不可能性時，即應為可能性判斷，本院認依兩造所
    提證據，應可認定被上訴人二人主張訴外人鄭文裕因與被上
    訴人楊茂雄、林黃真意有300萬元、250萬元之消費借貸關係
    ，乃分別以購自上訴人之系爭二筆土地設定抵押權予被上訴
    人楊茂雄、林淑賢，上訴人並同時於楊茂雄借款予鄭文裕之
    借據上簽名為連帶保證人之情為真。從而上訴人既同意簽名
    擔任鄭文裕向被上訴人楊茂雄借款之連帶保證人，並提供A
    土地設定抵押權予被上訴人楊茂雄為擔保；又鄭文裕向訴外
    人林黃意真借款，由上訴人提供實質上已為鄭文裕所有之B
    土地設定抵押權予被上訴人林淑賢，藉以擔保林淑賢之母林
    黃意真對於鄭文裕之250萬元債權等事實，既可認定。則上
    訴人起訴確認被上訴人楊茂雄300萬元債權不存在、確認被
    上訴人林淑賢就B土地抵押權不存在，並請求塗銷被上訴人
    二人之抵押權，即屬無據。原審為上訴人敗訴之判決，並無
    不合。上訴意旨仍執陳詞指摘原判決不當，求予廢棄改判如
    上訴聲明所示，為無理由，應予駁回。
十一、本件事證已臻明確，兩造其餘攻擊或防禦方法，經核與本件
    判決結果並無影響，毋庸一一論述，併予敘明。
己、據上論結，本件上訴為無理由，依民事訴訟法第四百四十九
    條第一項、第七十八條，判決如主文。
中    華    民    國  100    年     10    月    11    日
                  民事第五庭    審判長法  官  張世展
                                      法  官  顏基典
                                      法  官  王明宏
上為正本係照原本作成。
如不服本判決，應於收受送達後20日內向本院提出上訴書狀，其
未表明上訴理由者，應於提出上訴後20日內向本院補提出理由書
狀（均須按他造當事人之人數附繕本）上訴時應提出委任律師或
具有律師資格之人之委任狀；委任有律師資格者，另應附具律師
資格證書及釋明委任人與受任人有民事訴訟法第466條之1第1項
但書或第2項（詳附註）所定關係之釋明文書影本。如委任律師
提起上訴者，應一併繳納上訴審裁判費。
中    華    民    國   100    年    10    月    12    日
                                      書記官  王全龍
【附註】
民事訴訟法第466條之1：
(1)對於第二審判決上訴，上訴人應委任律師為訴訟代理人。但上
  訴人或其法定代理人具有律師資格者，不在此限。
(2)上訴人之配偶、三親等內之血親、二親等內之姻親，或上訴人
  為法人、中央或地方機關時，其所屬專任人員具有律師資格並
  經法院認為適當者，亦得為第三審訴訟代理人。
民事訴訟法第466條之2第1項：
  上訴人無資力委任訴訟代理人者，得依訴訟救助之規定，聲請
  第三審法院為之選任律師為其訴訟代理人。